臺灣高雄地方法院刑事判決
110年度訴字第495號
公  訴  人  臺灣高雄地方檢察署檢察官
被      告  楊弼勝



            蕭秀貞



上  一  人
選任辯護人  吳麗珠律師
上列被告因偽造文書等案件，經檢察官提起公訴（109年度調偵
字第1100號），本院判決如下：
    主  文
丁○○共同犯行使偽造私文書罪，處有期徒刑壹年。未扣案犯罪所
得新臺幣貳佰伍拾萬元沒收，於全部或一部不能沒收或不宜執行
沒收時，追徵其價額。
戊○○共同犯行使偽造私文書罪，處有期徒刑陸月，如易科罰金，
以新臺幣壹仟元折算壹日。緩刑參年，應依附件所示方式及條件
，支付損害賠償。
    事  實
一、丁○○與戊○○為夫妻，丁○○於民國103年12月25日至107年12月
    24日間擔任高雄市鳳山區承德里里長期間，因轄區里民庚○○
    （冠夫姓，110年2月間已歿）於104年間走失路倒且失智無
    法自理生活，而由高雄市政府社會局於105年1月間協調家屬
    辦理安置事宜時，出面協助家屬將庚○○安置在臺南市安南區
    之養護中心，因而認識庚○○之胞妹甲○○。嗣於107年間，因
    甲○○年紀漸長且健康狀況不佳，無力持續照料庚○○，復無其
    餘合適家屬得代為照料，乃商請丁○○將庚○○接回高雄安置，
    得丁○○同意後，甲○○先於107年10月7日在前開臺南市之安養
    中心，與丁○○簽立「庚○○生活照顧與以屋養老委託書」，委
    託丁○○以庚○○名下財產照料庚○○往後之各項生活、醫療等所
    需，直至庚○○往生時止，甲○○並於同年月8日將其另行存放
    保管之庚○○所有現金新臺幣（下同）1,270,000元，存入庚○○名下高雄鳳山郵局帳號00000000000000號帳戶（下稱庚○○
    帳戶），連同庚○○帳戶內原有之27,029元現金，一併將該帳
    戶之存摺及印章交付丁○○供照料庚○○使用，復於107年10月7
    日至同年月22日間之不詳時間，將庚○○名下之高雄市○○區○○
    段0000000地號土地及其上同段152建號建物（門牌號碼為鳳
    山區中山東路136巷84號，下合稱本案房地）之所有權狀交
    付予丁○○，供丁○○於前開現金使用完畢後，得以本案房地向
    金融機構抵押借款，以繼續支應庚○○所需。詎丁○○於107年1
    0月9日將庚○○安置於高雄市私立立昌老人長期照顧中心後：
㈠、丁○○明知其受託管理庚○○所有財產，應忠實管理並妥善運用
    各該財產以照料庚○○晚年生活，竟因生意失敗急需資金周轉
    ，意圖為自己不法之所有，單獨基於易持有為所有之接續侵
    占犯意，未將庚○○帳戶內之款項全數用於繳納庚○○之養護費
    用，反先於107年10月9日13時7分許、同日17時33分許、同
    年月11日10時10分許及同年月12日12時34分許，陸續在郵政
    儲金提款單上蓋用上載庚○○之印章後，自庚○○帳戶內提領40
    0,000元、300,000元、480,000元及115,000元（合計1,295,
    000元）後，挪為己用以清償債務而侵占入己。
㈡、再於107年10月19日，丁○○、戊○○均明知戊○○並未向庚○○購買
    本案房地，仍意圖為丁○○不法之所有，共同基於行使偽造私
    文書、使公務員登載不實以使丁○○接續侵占本案房地之犯意
    聯絡，推由戊○○在附表編號1之土地登記申請文件上簽署姓
    名、蓋用印章，丁○○則將庚○○上載印章交予不知情之土地代
    書盜蓋於申請文件上，用以表示庚○○於同年月12日將本案房
    地出賣予戊○○並同意為所有權移轉登記而偽造該私文書，戊○○復將該私文書持以向高雄市鳳山地政事務所辦理登記，致
    鳳山地政不知情亦無實質審查權限之承辦公務員，於同年月
    22日將本案房地以買賣為原因登記為戊○○所有而將此不實事
    項登載於其職務上所執掌之土地登記簿等公文書上，以此方
    式讓丁○○將本案房地侵占入己，並足以生損害於庚○○及地政
    機關對不動產登記管理之正確性。戊○○嗣於翌日（23日）先
    將本案房地設定最高限額抵押權予不知情之梁惠珍以擔保其
    所為3,500,000元借款，再於同年12月3日，將本案房地設定
    第二順位最高限額抵押權予不知情之梁惠珍以擔保其另為之
    700,000元借款，將各該款項均交由丁○○持以清償債務（設
    定抵押借款部分不另構成侵占犯行，詳後述）。後因丁○○挪
    用上述各財產後，未按期繳納庚○○於高雄市私立立昌老人長
    期照顧中心之養護費用，除由養護中心代為申請中低收入失
    能老人機構養護費補助，並經高雄市政府社會局自109年4月
    起緊急安置並代墊庚○○之養護費用外，養護中心亦向甲○○催
    繳欠款，甲○○因此起疑始查悉上情。
二、案經甲○○告發及臺灣高雄地方檢察署檢察官偵查起訴。
    理  由
壹、程序方面
    本判決所引用被告丁○○、戊○○以外之人於審判外之陳述，檢
    察官、被告2人及戊○○之辯護人於本院審理時均表示同意作
    為證據（見本院卷一第307、309頁、第380至381頁、卷二第
    65頁），本院審酌上開陳述作成時之情況，尚無違法不當及
    證明力明顯過低之瑕疵，認以之作為證據應屬適當，依刑事
    訴訟法第159條之5第1項規定，均有證據能力。
貳、實體方面
一、認定事實所憑證據及理由
㈠、上揭犯罪事實，業據被告2人於本院審理時均坦承不諱（見本
    院卷一第289頁、第293至303頁、卷二第206頁、第227至231
    頁），核與證人甲○○、甲○○之女己○○於本院（見本院卷一第
    382至398頁、第400至427頁）及梁惠珍於偵訊之證述（見他
    字卷第94至95頁）相符，並有庚○○與甲○○之身分證件、庚○○
    生活照顧與以屋養老委託書、高雄市政府社會局南區綜合社
    會福利服務中心切結書、社會局110年8月20日函及回覆摘要
    表、110年9月22日函及安置費用計算書、110年11月29日函
    及中低收入失能老人機構養護費補助申請書、評估量表、高
    雄市鳳山區公所110年8月17日函、110年9月17日函、高雄市
    私立立昌老人長期照顧中心110年1月7日函及檢附之入住證
    明書、契約書等、110年8月13日函及檢附之欠款金額一覽表
    、催繳紀錄、庚○○相關評估量表、照護紀錄等、110年10月2
    8日函及檢附之社會局相關函文、本案房地辦理上揭所有權
    移轉登記及抵押權設定登記之登記文件、土地及建物謄本、
    異動索引、庚○○帳戶之交易明細及丁○○提領款項之郵政儲金
    提款單、戊○○簽立之借據及借款本票〔見他字卷第9至13頁、
    第23頁、第41至66頁、第79至87頁、第99至103頁、109年度
    調偵字第1100號卷（下稱偵卷）第85至107頁、本院卷一第2
    9至251頁、第255至257頁、第339頁、第345至347頁、第351
    至367頁、卷二第17至28頁、第59頁、第107至117頁〕在卷可
    稽，足徵被告2人之任意性自白均與事實相符。
㈡、公訴意旨固認為丁○○提領庚○○帳戶內款項及將本案房地過戶
    於戊○○名下之舉，構成詐欺取財犯嫌（見本院卷一第289、2
    91頁、卷二第189至191頁），惟：
 1、刑法上之侵占罪以行為人已先因合法關係而持有他人之物，
    嗣後始易持有為不法所有之意思而侵占入己為要件。詐欺取
    財罪則係行為人以不法所有之意圖，直接對他人施用詐術後
    取得財物之交付。查甲○○將庚○○帳戶之存摺及印章交給丁○○
    之目的，即在委託丁○○代為照料庚○○，丁○○亦確有在台南與
    甲○○簽立「庚○○生活照顧與以屋養老委託書」，已據甲○○、
    己○○於本院證述明確，復有該委託書影本在卷可佐（見本院
    卷二第59頁），可見丁○○係因合法之委任關係而持有庚○○帳
    戶內款項及本案房地等財物，嗣後始將之挪作己用而易持有
    為所有，應合於侵占罪之要件，公訴意旨尚有誤會。公訴人
    雖另以丁○○於極短期間內即將財物全數移置個人實力支配下
    ，可見最初所謂以房養老等說詞，僅在詐騙庚○○之財物等詞
    ，認丁○○仍構成詐欺取財犯嫌，惟丁○○確有將庚○○安置於高
    雄市私立立昌老人長期照顧中心，並繳納部分養護費用，有
    前揭養護中心之入住證明書、契約書、欠款金額一覽表等在
    卷可憑，足徵丁○○確有依與甲○○間之委任合意，代為安置庚○○並繳納相關費用，非於取得財物後即避不見面，難認係自
    始即假借代為照顧名義使甲○○上當受騙進而交付財物而應構
    成詐欺取財罪，是此部分公訴意旨同有誤會。
 2、又證人甲○○於本院審理時雖證稱：本案房地的權狀及印鑑我
    沒有交給被告2人，我不知道他們是如何拿到的等語（見本
    院卷一第387至388頁）；證人己○○於本院審理時亦證稱：我
    陪同甲○○將庚○○委託給丁○○照顧當時，沒有看過及交付本案
    房地的權狀，也沒說要將本案房地交給丁○○保管等語（見本
    院卷一第405、417至418頁）。然丁○○於本院供稱：本案房
    地的權狀及印鑑都是甲○○交給我的等語（見本院卷一第289
    頁），審之本案房地權狀均係於92年間核發，直至本案發生
    時止均無補發紀錄，有各該權狀影本及本案房地異動索引可
    查，已可排除丁○○取得庚○○印章後自行申請補發之可能性。
    再參以丁○○與甲○○簽立之「庚○○生活照顧與以屋養老委託書
    」中，確已明載「委託丁○○先生處理…以屋養老之事項…處理
    以屋養老將庚○○女士用自己的財產過到百年後」等文字，雖
    未記明「以屋養老」之確實方法暨「庚○○自己財產」之明確
    內容，但既已表明「以屋養老」，應可認甲○○已有同意將庚○○名下之不動產一併委託由丁○○管理（但未同意以移轉登記
    予戊○○之方式，詳後述），用供支應庚○○生活所需，是丁○○
    所稱甲○○有一併將本案房地的權狀交其管理乙節，應較為合
    理可信，自應認定丁○○係因合法之委任關係而持有本案房地
    之權狀，此部分同構成侵占犯行。至甲○○是否有另行交付庚○○之印鑑乙節，甲○○及丁○○固各執一詞，惟觀諸戊○○用以辦
    理所有權移轉登記之印鑑證明及土地登記申請書上所蓋用之
    庚○○印章，字體及形式、大小等，俱與丁○○前開蓋用於郵政
    儲金提款單上之庚○○印章互為一致，有各該文件上之印文可
    按（見他字卷第51至57頁、第79至86頁），堪認甲○○自始僅
    交付庚○○之印章1顆予丁○○，未另行交付用供處分本案房地
    之「印鑑」予丁○○，附予敘明。
㈢、刑法第214條使公務員登載不實事項於公文書罪，須一經他人
    之聲明或申請，或經公務員就程序上為形式審查，認要件齊
    備，即有義務依其聲明或申請登載，且屬不實者，始足構成
    ；若所為聲明或申請，公務員尚須為實質之審查，以判斷其
    真實與否，始得為一定之記載者，即非該罪所稱之使公務員
    登載不實。所謂形式審查與實質審查之區辨，政府機關對人
    民提出之聲明、申請，或囿於權責職掌，或因不具備資訊上
    之優勢，致法令僅賦予經辦公務員就聲明或申請事項之範圍
    、提出之時間與程式等形式上要件，加以審查之權限，一旦
    具備形式要件，即應依人民所請意旨登載，而無從就事項實
    質上之真偽、是否具備合目的性等予以判斷、確認者，係屬
    形式上審查；若尚須進行實質之調查，並據以就事項之真偽
    、當否，予以裁量、判斷後始為登載者，則屬實質審查。依
    土地登記規則第34條、第55條至57條規定，可知土地所有權
    移轉登記之申請，應提出第34條第1項所列文件，經辦理審
    查人員審查有無第56條所列程式、資格或文件等欠缺而可補
    正，應先通知補正，若未補正或有第57條第1項第1至3款所
    列情事，即應駁回登記申請，而依第57條第1項第3款及第3
    項之規定，亦可知辦理審查人員僅形式審查登記之權利人、
    義務人或其與申請登記之法律關係有關之權利關係人間是否
    有爭執，若確有爭執，應循司法裁判或訴訟外紛爭解決機制
    處理，顯見地政機關承辦公務員未就所登記之權利、所屬權
    利人與登記原因之真實性等進行任何實質調查或裁量、判斷
    ，凡無上開不應登記之情事者，依法即應登記，故申請之內
    容若有不實，自足構成刑法第214條之使公務員登載不實罪
    。查被告2人盜蓋庚○○印章偽造不實之土地登記申請文件，
    向鳳山地政事務所不知情之公務員就其內容有所主張，使公
    務員形式審查後將此不實事項登載於所掌公文書上，當足生
    損害於庚○○及地政機關對不動產登記管理之正確性，自合於
    使公務員登載不實文書罪之要件。
㈣、按共同實行犯罪行為之人，在合同意思範圍以內，各自分擔
    犯罪行為之一部，相互利用他人之行為，以達其犯罪之目的
    者，固然應對於全部所發生之結果，共同負責，不問犯罪動
    機起於何人，亦不必每一階段犯行，均經參與。又關於犯意
    聯絡，不限於事前有所協議，其於行為當時，基於相互之認
    識，以共同犯罪之意思參與者，亦無礙於共同正犯之成立。
    然共同正犯僅在意思聯絡範圍內，始須對於其他共同正犯之
    行為及其結果負責，如有精確規劃之犯罪計畫，意思聯絡範
    圍之認定固然較為明確；縱在犯罪計畫未精密規劃，或推由
    部分共同正犯統籌分配、決定、見機行事之情形，其實際實
    行之犯罪，可能與原先之意思聯絡有所出入，但此等出入如
    係在原定犯罪目的下，依一般生活經驗法則上得以預見、預
    估者，仍屬共同正犯成員彼此間可以意會而默示同意者，即
    為原計畫範圍之一部分。查：
 1、證人丁○○於偵查及本院審理中證稱：用以屋養老的方式來照
    顧庚○○的想法是我提出來的，甲○○沒有拜託我把本案房地過
    戶給戊○○再來貸款，甲○○就是把庚○○名下的財產全部委託給
    我處理，因為我當時在銀行有欠款，所以才把本案房地登記
    到戊○○名下，我請戊○○先拿證件給我後，我們一起去找代書
    在相關文件上簽名，雖然移轉登記的原因記載為買賣，但戊○○也知道實際上並沒有買賣，辦完所有權移轉登記後我們再
    去找梁惠珍辦理抵押權登記與借錢，她借到的錢全部都給我
    等語（見他字卷第141頁、本院卷二第69至70頁、第76至77
    頁、第81至82頁、第85、93頁）；甲○○及己○○於本院審理時
    亦證稱：丁○○確實有說過要讓庚○○以屋養老，但沒有具體解
    釋如何執行，也沒說本案房地要過戶給戊○○，只有說錢用完
    後可以去跟公營銀行辦貸款，丁○○當時有說錢用完後要辦以
    房養老時會先跟我們說，但我們是直到接獲養護中心的欠費
    通知，去地政查詢，才發現本案房地已經被過戶等語（見本
    院卷一第388頁、第391至392頁、第394至395頁、第405至40
    8頁、第415至418頁）；證人梁惠珍於偵查中則證稱：被告2
    人是一起來跟我借錢的，他們還說本案房地是他們買的，只
    是因為聯徵的關係無法向銀行借錢，所以來找我借等語（見
    他字卷第94至95頁），復有庚○○生活照顧與以屋養老委託書
    、本案房地辦理所有權移轉登記及抵押權設定登記文件、戊○○簽立之借據及本票在卷可憑（見他字卷第41至66頁、第99
    至103頁、本院卷二第59頁），足徵丁○○雖有向甲○○及己○○
    提及「以房養老」之概念並簽立委託書，但委託書上並未記
    載應將本案房地之所有權移轉登記予戊○○，甲○○及己○○亦未
    同意丁○○將本案房地之所有權移轉登記予戊○○，而戊○○亦知
    悉其或丁○○均未向庚○○購買本案房地，卻仍應丁○○之要求，
    擅自以買賣為原因將本案房地移轉登記至其名下後，再與丁○○一同將本案房地設定抵押給梁惠珍以供借款擔保，借款後
    交予丁○○使用。此節即與戊○○於本院供稱：我有和丁○○一起
    去台南找過甲○○，他們2人當下有在講以房養老的事情，就
    是要用房子養庚○○，我沒聽甲○○說過要把本案房地過戶到我
    名下，我不知道我有跟庚○○買本案房地，但丁○○跟我說要把
    本案房地先登記到我名下，再用我的名義去借款，就是幫忙
    他，我沒有過問他為何要這樣做，他沒有脅迫我進行移轉登
    記及抵押設定或借款，本案房地辦理移轉登記時我有和代書
    一起去，我也有簽名，並把我的印章拿給代書等語（見本院
    卷一第299、301、303頁、卷二第230至231頁）相合，更徵
    戊○○清楚知悉丁○○當時急需用錢，及本案房地係欲作為庚○○
    養老之用，甲○○未曾同意將本案房地過戶至戊○○名下，竟仍
    為解決丁○○之債務問題，同意與丁○○一同以上開偽造之土地
    登記申請文件，向地政機關申請將本案房地以買賣為原因登
    記為戊○○所有，俾能以本案房地貸款供丁○○花用，足見其2
    人就以上開行使偽造私文書、使公務員登載不實等方式以侵
    占本案房地之犯行，均有犯意聯絡與行為分擔，自應共同負
    責。　
 2、證人甲○○於本院審理時固證稱：我把庚○○交給丁○○照顧時，
    我是把錢及存摺全部拿給戊○○，戊○○還叫我放心，說他們會
    去辦理，會一直照顧庚○○到她百歲等語（見本院卷一第382
    頁、第384至385頁、第387、389、392頁）；丁○○於本院則
    證稱：我要從庚○○帳戶中領錢之前，沒有跟戊○○商量過，也
    沒提過我要用庚○○帳戶內的錢去清償債務，庚○○帳戶的存摺
    、印章都是我在保管，所以戊○○並不知道我從中提領129萬
    餘元一事等語（見本院卷二第71至72頁、第83、87頁），戊○○於偵訊及本院審理時亦均供稱知悉家屬委託丁○○代為照顧
    庚○○後，有將庚○○帳戶交給丁○○保管，但不知丁○○有從中提
    領款項等語（見他字卷第142頁、本院卷二第206至207頁、
    第229至230頁），就戊○○是否知悉丁○○受託持有庚○○帳戶之
    存摺及印章並從中提領款項乙節，被告2人及甲○○固各執一
    詞，惟審諸前已認定受甲○○委託照料庚○○並簽立庚○○生活照
    顧與以屋養老委託書之人確為丁○○，卷內除無戊○○同有受此
    委任之事證外，與高雄市私立立昌老人長期照顧中心簽訂委
    託養護契約並繳納部分款項之人，亦同為丁○○，有該定型化
    契約及養護中心回函、養護中心負責人與丁○○之對話紀錄（
    見偵卷第89至107頁、本院卷一第29、31頁、第47至129頁）
    可參，故丁○○所稱庚○○帳戶之存摺及印章均由其保管，其可
    自行動用帳戶內款項，不需經由戊○○乙節，應較為合理可信
    ，卷內既無其他確實證據可證明戊○○曾經手自庚○○帳戶內提
    領前開129萬餘元之事務，或該款項係由戊○○挪為己用，復
    無證據可證明戊○○對丁○○欲藉由代為保管庚○○財產之機會，
    侵占庚○○名下全部財產後用以清償其個人債務之犯罪目的或
    犯罪計畫早有認知，而依生活上之經驗法則可認識到丁○○除
    侵占本案房地外，尚可能侵占所持有之庚○○其他財產，即難
    認2人就侵占庚○○帳戶內款項部分，有默示之犯意聯絡，不
    得僅以戊○○與丁○○為夫妻，更曾與丁○○一同前往台南與甲○○
    等人商討如何照顧庚○○等事宜，即逕自推認戊○○與丁○○就侵
    占庚○○帳戶內款項之犯行，亦有犯意聯絡，是現有證據既僅
    能證明戊○○自107年10月19日為上開行使偽造私文書、使公
    務員登載不實及侵占本案房地犯行時，方與丁○○有犯意聯絡
    及行為分擔，戊○○僅需就此部分犯行與丁○○在共同意思範圍
    內共同負責，至侵占庚○○帳戶內款項部分，則應由丁○○單獨
    負責。
㈤、被告2人以上開行使偽造私文書、使公務員登載不實等方式侵
    占本案房地後，戊○○雖再將本案房地設定抵押予梁惠珍以借
    款供丁○○花用，然後續設定抵押之行為，僅屬被告2人對犯
    特定犯罪所得之財物或利益作直接使用或消費之處分行為，
    未加深侵占行為造成之損害，屬不罰之犯罪後處分贓物行為
    。起訴意旨同未就此部分認定構成財產犯罪，公訴意旨亦採
    相同看法（見本院卷一第291頁），併予敘明。
㈥、綜上所述，本案事證明確，被告2人上揭犯行均堪認定，應依
    法論科。
二、論罪科刑
㈠、論罪
 1、被告2人行為後，刑法第214條、第335條第1項雖均於108年1
    2月25日修正公布、同年月27日施行，但各該條文於72年6月
    26日後均未修正，於94年1月7日刑法修正、95年7月1日施行
    後，其罰金數額依刑法施行法第1條之1第1項、第2項前段規
    定換算，均應提高為30倍，與修正後之規定相符，本次修正
    僅係將過往需調整換算之數額明定，未變更法律效果及行為
    可罰性範圍，並無有利不利之情形，毋庸為新舊法比較，先
    予敘明。
 2、核被告丁○○、戊○○所為，均係犯刑法第214條之使公務員登
    載不實罪、同法第216條、第210條之行使偽造私文書罪及同
    法第335條第1項之侵占罪。被告2人利用不知情之土地代書
    ，以遂行事實欄一㈡所載犯行，均應論以間接正犯。公訴意
    旨認被告丁○○提領庚○○帳戶內款項部分係犯刑法第339條第1
    項之詐欺取財罪嫌云云，依上所述自有未合，然起訴之基本
    社會事實同一，本院自應予以審理，依刑事訴訟法第300條
    規定，變更起訴法條，復諭知被告丁○○，以維其權益（見本
    院卷一第378頁、卷二第64、206頁）。被告2人盜用庚○○之
    印章在附表編號1所示文書上蓋用印文，用以偽造私文書，
    其盜蓋印章之行為，為偽造私文書之部分行為；被告2人偽
    造附表編號1之文書後持以行使，偽造之低度行為為其後行
    使之高度行為所吸收，不另論罪。 
 3、充足於同一構成要件之數行為係於同一機會接續實行，並侵
    害同一之法益，因各行為之獨立性極為薄弱，依一般社會健
    全觀念，足認係一行為之持續進行者，即屬接續犯。此種犯
    罪之行為人主觀上認各個行為舉動，不過為其犯罪行為之一
    部，故在刑法上自應評價為一罪。至該當於同一構成要件之
    數行為，是否利用同一機會接續實行，應自全部犯罪過程觀
    察，倘行為人實現一個犯罪之外在客觀環境條件，具有密接
    之持續性，即具機會之同一性，並不以行為必須於同時同地
    或密切接近之時地為限。查丁○○自庚○○帳戶內提領之款項暨
    將本案房地侵占後轉向梁惠珍貸得之款項，均係用於清償其
    個人約1、2千萬元之私人債務，業據丁○○於偵查及本院供承
    明確（見他字卷第141頁、本院卷一第297頁、卷二第228至2
    29頁），其所供上情亦與其係於受託管理財產後之同一月份
    密集地將庚○○上開財產侵吞入己之客觀行為相符，可見丁○○
    自始基於藉由管理庚○○財產之機會以侵吞庚○○之財產清償個
    人債務之犯意，陸續為上述各犯行，丁○○雖於不同時日領取
    庚○○帳戶內款項及以偽造文件過戶方式將本案房地侵占，但
    均係利用為庚○○管理財產之同一機會滿足其犯行，犯意及所
    侵害之法益均相同，其各個行為舉動，僅為其侵占犯行之一
    部，當僅能論以接續犯之一罪。
 4、又刑法上一行為而觸犯數罪名之想像競合犯，其存在之目的
    ，在於避免對於同一不法要素予以過度評價，若行為人為犯
    特定罪之目的而為其他犯罪行為，雖其時間、地點與目的所
    犯特定罪之時間、地點，在自然意義上非完全一致，然就事
    件整體過程予以客觀觀察後，苟形式上獨立之行為，彼此之
    間具有全部或一部不可割之一致性或事理上之關聯性，且犯
    罪目的單一，依一般社會通念，認應評價為一行為，自應適
    用想像競合犯論以一罪，方符合刑罰公平原則。查丁○○所為
    前開侵占庚○○帳戶款項及本案房地行為與行使偽造私文書、
    使公務員登載不實之數行為，在自然意義上雖非完全一致，
    但既均係出於侵占庚○○財產之同一目的，各行為間即有為完
    成上述計畫而不可分割之事理上關聯性，從其主觀意思及客
    觀事實觀察，其所為犯行間具有行為局部之同一性，依社會
    通念，應評價為一行為同時觸犯數罪名較適當。故丁○○係以
    一行為侵害數法益，觸犯數罪名，應依刑法第55條前段規定
    ，從一重之行使偽造私文書罪處斷。公訴意旨認丁○○所犯行
    使偽造私文書罪與詐欺取財罪嫌應分論併罰，尚有誤會。
 5、起訴書固僅就丁○○領取庚○○帳戶內款項之事實提起公訴，然
    丁○○同有侵占本案房地之犯行，業已認定如前，論告意旨已
    予補充（見本院卷一第291頁、卷二第191頁），丁○○所涉此
    部分侵占事實（全未經起訴書記載，非僅論罪脫漏），與其
    餘經起訴之侵占事實，有接續犯之事實上一罪關係，並均經
    本院認定有罪，應為起訴效力所及，本院復已詢問告知並提
    示相關卷證給予丁○○表示意見之機會（見本院卷一第378頁
    、卷二第64、206頁），即得併予審理、判決。另公訴意旨
    同僅就戊○○行使偽造私文書、使公務員登載不實之行為提起
    公訴，就戊○○與丁○○共同侵占本案房地之事實未加記載，然
    戊○○既係與丁○○共同藉由上揭行使偽造私文書、使公務員登
    載不實之行為，達成侵占本案房地供丁○○清償債務之目的，
    已認定如前，所為犯行間同具有行為局部之同一性，依社會
    通念，亦應評價為一行為同時觸犯數罪名較適當，同應依刑
    法第55條前段規定，從一重之行使偽造私文書罪處斷。戊○○
    所涉侵占事實，與其餘經起訴之事實，有想像競合之裁判上
    一罪關係，並均經本院認定有罪，應為起訴效力所及，本院
    復已詢問告知並提示相關卷證給予戊○○表示意見之機會（見
    本院卷一第378頁、卷二第64、206頁），同得併予審理、判
    決。
 6、被告2人就上開行使偽造私文書、使公務員登載不實犯行，
    有犯意聯絡與行為分擔，均應論以共同正犯。另侵占罪之持
    有關係為特定關係之一種，如具身分關係之持有人與不具身
    分關係之非持有人共同侵占他人之物，依刑法第31條第1項
    均應論以刑法第335條第1項之罪，故受委託持有本案房地相
    關權狀、印章等之丁○○，與不具持有關係之戊○○共同犯前開
    侵占本案房地之罪，就此部分侵占犯行同有犯意聯絡及行為
    分擔，仍應論以共同正犯。審酌戊○○與丁○○共同侵占本案房
    地，所造成之損失雖非輕微，但戊○○僅係出於減輕配偶負債
    之動機，未獲取任何犯罪所得，情節顯較丁○○輕微，得依同
    條第1項但書減輕其刑。
㈡、爰審酌丁○○既受甲○○委託代為以庚○○之財產照料庚○○晚年生
    活，本應善盡忠實義務，不得將個人私利凌駕於庚○○利益之
    上，竟仍辜負甲○○之信任，利用保管財產及代付庚○○安養費
    用之機會，單獨將庚○○帳戶內之金錢及與戊○○共同以事實欄
    一㈡所載方式將本案房地均侵占入己以清償私人債務，除損
    及地政機關對不動產登記管理之正確性外，侵占之財產價值
    更達數百萬元，2人可謂將庚○○本欲用以安養餘生之財產幾
    近搜刮殆盡，丁○○復未按時繳納庚○○之養護費用，不但使庚○○無法經由其自身財產維持尊嚴、健康與安定之老年生活，
    致庚○○之養護費用計算至109年4月1日社會局緊急安置前仍
    積欠達24萬餘元，社會局緊急安置後直至110年2月5日間，
    亦已代墊安置費用達22萬餘元，有高雄市私立立昌老人長期
    照顧中心110年8月13日回函及欠款金額表、高雄市政府社會
    局110年8月20日回函及附件、110年9月22日回函及代墊安置
    費用計算書在卷可查（見本院卷一第29至31頁、第255至257
    頁、第345至347頁），幸因社會局及時介入緊急安置，方使
    庚○○免於因積欠過多養護費用而無法獲得必要照顧之結果，
    犯罪之目的、惡性及手段均堪稱惡劣，違反義務之程度與所
    獲利益同非輕微，對法益及社會秩序造成之衝擊更屬重大。
    丁○○又有過失傷害、違反公司法、違反槍砲彈藥刀械管制條
    例、加重詐欺等前科（均不構成累犯），有其前科表在卷，
    本均不宜輕縱。惟考量被告2人就行使偽造私文書、使公務
    員登載不實以侵占本案房地部分，各自分擔之行為雖均對於
    犯罪目的之實現有重要貢獻，然丁○○居於主謀地位，並親自
    參與犯罪之實施，更獲取全部犯罪所得，主觀惡性、參與程
    度與違反義務之程度均明顯高於戊○○，復單獨侵占129萬餘
    元現金，自應科處較重之刑。並念及被告2人雖曾於偵、審
    過程中一度推諉卸責，但終能於本案審理終結前坦承犯行，
    初見悔意，並與庚○○之繼承人達成和解，已為部分賠償，有
    本院調解筆錄及己○○代為出具之刑事陳述狀、被告2人匯款
    紀錄在卷可憑（見本院卷二第167至174頁、第235至237頁）
    ，堪認均已盡力彌補庚○○繼承人之損失，將來如依期履行，
    即可填補所受損失，審酌其2人自白之時間先後、詳簡、是
    否始終自白等項，及自白對於犯罪事實之釐清與訴訟資源節
    約之效果，據為犯後態度之評價標準而適當反應於宣告刑上
    。戊○○復無前科，素行尚可，同有其前科表在卷，暨丁○○為
    大學肄業、目前在報社工作，月收入約6、7萬元，尚有妻子
    及2名未成年子女需扶養，家境普通；戊○○則為高中肄業、
    目前為家管，需照料2名未成年子女，靠丁○○扶養（見本院
    卷二第231頁）等一切情狀，分別量處如主文第1、2項所示
    之刑，並就戊○○部分諭知易科罰金之折算標準。
㈢、查戊○○未曾因故意犯罪受有期徒刑以上刑之宣告，有上揭前
    科表可參，足見素行尚佳，茲念其僅為減輕配偶丁○○之負債
    一時失慮致罹刑章，犯後復已坦承錯誤並彌補所造成之損失
    ，而獲得庚○○繼承人之原諒，各期亦均有依約賠償，往後如
    繼續遵期履行，被害人所受損害即可獲適當之填補，亦可見
    其犯後彌補之態度，信其經此偵、審程序及罪刑宣告之教訓
    後，當知戒慎警惕而無再犯之虞，並審酌戊○○確有2名未成
    年子女需照料，業據其陳述明確，並有戶籍資料查詢結果在
    卷（見他字卷第116頁），本院認為戊○○所受本案刑之宣告
    以暫不執行為適當，爰依刑法第74條第1項第1款規定，考量
    附件所示之和解條件履行期間，諭知緩刑3年，以勵自新。
    又戊○○既已表明願依附件所示分期給付協議賠償庚○○繼承人
    之損失，爰依刑法第74條第2項第3款規定，諭知應依附件所
    示方式及條件賠償予庚○○之繼承人，至已履行部分則予以扣
    除。另戊○○行為除損及庚○○之利益外，固尚損及地政機關對
    不動產登記管理之正確性，但審酌其從事家管並擔任2名未
    成年子女之主要照顧者，有不適宜從事義務勞務或接受其他
    預防再犯措施之情，且其與丁○○需連帶賠償之金額已甚多，
    其既無穩定收入，如再命向公庫支付一定金額，恐將使支付
    能力更行惡化，反無助於其履行附件所示賠償條件，爰參考
    檢察官及辯護人之意見（見本院卷二第234頁）後諭知如上
    ，戊○○若未履行前開負擔，且情節重大足認原宣告之緩刑難
    收其預期效果，而有執行刑罰之必要者，依刑法第75條之1
    第1項第4款之規定，得撤銷其緩刑宣告，併此指明。至丁○○
    部分，因刑法第74條第1項第2款所稱5年以內未曾因故意犯
    罪受有期徒刑以上刑之宣告，應以後案宣示判決之時，而非
    以後案犯罪之時，為其認定之基準。查丁○○前因違反公司法
    案件，經本院以108年度審訴字第317號判決處有期徒刑4月
    、緩刑2年確定，然丁○○未於緩刑期間內履行緩刑負擔，業
    經臺灣橋頭地方法院以110年度撤緩字第55號撤銷緩刑宣告
    確定，並於111年1月14日易科罰金執行完畢，有其前科表可
    佐，是丁○○顯不符刑法第74條第1項第2款之要件，當不得為
    緩刑宣告。
三、沒收
㈠、犯罪所得已實際合法發還被害人者，不予宣告沒收或追徵，
    刑法第38條之1第5項定有明文，倘若行為人雖與被害人達成
    民事賠償和解，惟實際上並未將民事賠償和解金額給付被害
    人，法院對於未給付之和解金額等未實際賠償之犯罪所得，
    自仍應諭知沒收或追徵。至犯罪所得高於和解金額部分，固
    有認為差額部分仍應諭知沒收或追徵，但和解有使當事人所
    拋棄之權利消滅及使當事人取得和解契約所訂明權利之效力
    ，民法第737條定有明文，而刑法第38條之1第5項之立法目
    的，既在使「被害人保護」優先於「澈底剝奪犯罪不法所得
    」，則逕予剝奪和解所認定之被害金額，同已充分達到排除
    不法利得，並重新回復到合法財產秩序的立法目的，如一概
    要求和解金額與實際犯罪所得間之差額均應沒收，除在實際
    犯罪所得不易認定之情形，徒增犯罪所得認定或估算之困擾
    ，並使和解簡化紛爭之功能打折外，被害人如僅依刑事訴訟
    法第473條第1項規定請求發還和解金額之犯罪所得，國家卻
    將高於和解金額部分之犯罪所得一併沒收或追徵，反易致國
    家因此坐享犯罪所得，自有悖於刑法第38條之1第5項之立法
    目的，故被害人如已考慮簡化紛爭，藉由和解合理拋棄部分
    損害賠償之權利，即應認為此部分損害縱為犯罪所得，但已
    不至使犯人坐享犯罪成果，同時能兼顧被害人保護以回復犯
    罪發生前之合法財產秩序狀態，而欠缺刑法上之重要性，得
    由法院裁量免予沒收。查前已認定本案全部犯罪所得均由丁○○實際取得，而丁○○侵占之現金固達129萬餘元，侵占之本
    案房地復抵押借得逾400萬元之借款，然己○○既已考量本案
    房地價格鑑定不易，且庚○○業已過世，繼承人不欲接收本案
    房地等項，代理庚○○之繼承人，就庚○○所受全部損失，與被
    告2人以賠償350萬元達成和解，其餘請求權均拋棄，並不請
    求將本案房地回復原狀，業據己○○及被告2人於本院陳述明
    確（見本院卷一第428至429頁、卷二第207頁），並有調解
    筆錄在卷，當可認定庚○○之繼承人有意簡化紛爭，除欲以金
    錢賠償代替本案房地之原物返還外，亦不欲就高於350萬元
    部分之犯罪所得請求賠償，是丁○○如返還350萬元，即已滿
    足庚○○繼承人利益之保護，並可兼顧訴訟經濟，節省不必要
    之鑑價、塗銷抵押權登記、重為所有權移轉登記，甚或分割
    、管理遺產等勞費，自可認定本案應沒收之犯罪所得即為35
    0萬元，高於此數額之犯罪所得，則依刑法第38條之2第2項
    不予宣告沒收、追徵。
㈡、按犯罪所得之沒收或追徵其價額，係法院剝奪犯罪行為人之
    不法所得，將之收歸國有之裁判。目的係著重於澈底剝奪犯
    罪行為人之實際犯罪所得，使其不能坐享犯罪之成果，藉以
    杜絕犯罪誘因，而遏阻犯罪。惟基於被害人發還優先原則，
    於個案已實際合法發還被害人時，則不予宣告沒收或追徵，
    刑法第38條之1第5項定有明文。參酌其立法說明：為優先保
    障被害人因犯罪所生之求償權，參考德國刑法第73條第1項
    ，增訂第5項，限於個案已實際發還時，始無庸沒收，至是
    否有潛在被害人則非所問；若判決確定後有被害人主張發還
    時，則可依刑事訴訟法相關規定請求之等語，即宣示「被害
    人保護」優先於「澈底剝奪犯罪不法所得」。刑法沒收犯罪
    所得，本質上是一種準不當得利的衡平措施，藉由沒收犯罪
    所得以回復犯罪發生前之合法財產秩序狀態。因刑事不法行
    為而取得被害人財產，該財產一旦回歸被害人，就已充分達
    到排除不法利得，並重新回復到合法財產秩序的立法目的。
    共同正犯中一人或數人事後與被害人達成和解，並全部賠付
    ，而求償或沒收擇一實現，同樣可滿足「排除犯罪不法利得
    」之規範目的，如已優先保障被害人之求償權且已實際取得
    ，就等同「合法發還被害人」之情形，不應再對未參與和解
    賠付之其他共同正犯宣告沒收或追徵。否則，一概宣告沒收
    ，日後判決確定後，檢察官為沒收之執行時，因被害人已完
    全受償，不得再依刑事訴訟法相關規定，請求發還檢察官執
    行追徵之上開所得，國家反而因行為人不法犯罪，坐享犯罪
    所得；或共同正犯中已賠償之人基於民事內部關係，向未賠
    償之人請求，對後者形同雙重剝奪（最高法院109年度台上
    字第2319號、第1133號、108年度台上字第821號等判決意旨
    參照）。查丁○○實際取得之犯罪所得350萬元，於本案宣示
    判決前已實際返還100萬元，業經認定如前，此部分即毋庸
    諭知沒收、追徵，至其餘尚未返還之250萬元，難認已實際
    合法發還，仍應於其本案犯行文項下，諭知沒收、追徵未扣
    案犯罪所得，及於全部或一部不能沒收或不宜執行沒收時，
    追徵其價額。另戊○○雖未實際取得犯罪所得，但其既同意與
    丁○○連帶給付附件所示全部款項，如被害人所受損失已經由
    戊○○履行緩刑負擔而獲實際發還者，即已滿足優先保障被害
    人求償權之要求，檢察官執行時即可扣抵丁○○之犯罪所得而
    毋庸再為沒收、追徵之執行，併予敘明。
據上論斷，應依刑事訴訟法第299條第1項前段，判決如主文。
本案經檢察官乙○○提起公訴，檢察官丙○到庭執行職務。
中　　華　　民　　國　　111 　年　　5 　　月　　31　　日
                  刑事第三庭    審判長法　官  林青怡
                                      法  官  胡家瑋
                                      法　官  王聖源
以上正本證明與原本無異。
如不服本判決應於收受送達後20日內向本院提出上訴書狀，並應
敘述具體理由；如未敘述上訴理由者，應於上訴期間屆滿後20日
內向本院補提理由書（均須按他造當事人之人數附繕本）「切勿
逕送上級法院」。
中　　華　　民　　國　　111 　年　　5 　　月　　31　　日
   　　　　　　　　　　　　　　　　　 書記官  陳瓊芳

附錄本案論罪科刑法條：
刑法
第210條：偽造、變造私文書，足以生損害於公眾或他人者，處
五年以下有期徒刑。
第214條：明知為不實之事項，而使公務員登載於職務上所掌之
公文書，足以生損害於公眾或他人者，處三年以下有期徒刑、拘
役或一萬五千元以下罰金。
第216條：行使第二百一十條至第二百一十五條之文書者，依偽
造、變造文書或登載不實事項或使登載不實事項之規定處斷。
第335條第1項：意圖為自己或第三人不法之所有，而侵占自己持
有他人之物者，處五年以下有期徒刑、拘役或科或併科三萬元以
下罰金。
　　　　　　　　　　　　　　　　
　　　　　　　　　　　　　　　　
附表
編號 文書名稱 盜蓋或偽造之位置及內容 1 土地及建物所有權移轉登記申請文件1份 在土地登記申請書備註欄、申請人簽章欄、空白處；土地所有權買賣移轉契約書之訂立契約人蓋章欄、登記以外約定事項欄、空白處；建築改良物所有權買賣移轉契約書之訂立契約人蓋章欄、登記以外約定事項欄、空白處、身分證影本處盜蓋之「庚○○」印文共16枚，表明庚○○同意將本案房地出賣予戊○○並同意為所有權移轉登記。 
　　　　　　　　　　　　　　　　　　　　　　　　　　　　
【附件】被告2人應履行向己○○支付損害賠償之方式及條件
被告2人應連帶給付己○○新臺幣（下同）參佰伍拾萬元，給付方式為：其中捌拾萬元於民國111年3月4日當場現金給付完畢，餘款貳佰柒拾萬元，自111年4月30日起至全部清償完畢止，以匯款方式匯入指定帳戶，共分27期、每月為1期，按月於每月30日前給付拾萬元，如有1期未付，尚未到期部分視為全部到期。〔除當場以現金給付之80萬元外，本案宣示判決前已給付20萬元〕